臺灣高等法院民事判決
110年度上易字第853號
上  訴  人  何少芸  
被  上訴人  姜岱均  
            陳亦柔  
上二人共同
訴訟代理人  鄧為元律師
            蔡孟容律師
            黃榆婷律師
被  上訴人  揚生不動產經紀股份有限公司

法定代理人  李紹偉  
被  上訴人  林子竣  
            張競文  
上三人共同
訴訟代理人  胡倉豪律師
複  代理人  劉東霖律師

上列當事人間請求返還價金事件，上訴人對於中華民國110年6月
22日臺灣新北地方法院109年度訴字第1583號第一審判決提起上
訴，本院於111年1月19日言詞辯論終結，判決如下：
    主      文
上訴駁回。
第二審訴訟費用由上訴人負擔。　　
    事實及理由
一、上訴人主張：
  ㈠伊於民國108年10月30日經由被上訴人（以下各稱其名）揚生
    不動產經紀股份有限公司（下稱揚生公司）之仲介，與姜岱
    均、陳亦柔（下合稱姜岱均2人）就新北市○○區○○○段000地
    號土地應有部分1145/100000，及其上1170建號（門牌號碼
    新北市○○區○○街00000號13樓）房屋（含地下3層平面車位，
    下稱系爭房地）簽訂不動產買賣契約書（下稱系爭契約書）
    ，約定由伊以新臺幣（下同）1,036萬元買受系爭房地（下
    稱系爭買賣契約），伊已給付價金106萬元。
　㈡揚生公司業務專員林子竣於仲介系爭買賣契約時，就系爭房
    屋300公尺內有新北市鶯歌區第二公墓（下稱系爭公墓）之
    嫌惡設施、是否有人居住等重要事項，為隱匿及不實說明，
    亦未提供系爭房屋之不動產說明書，且未給予合理契約審閱
    期；姜岱均2人為系爭房地出賣人，亦未告知系爭房屋周邊
    有系爭公墓之事實，伊於資訊不對等之情況下購買系爭房地
    ，所為之締約意思表示實有瑕疵，伊已於108年12月24日依
    民法第88條、第92條第1項規定撤銷締結系爭買賣契約之意
    思表示，爰先位依民法第179條規定，請求姜岱均2人返還10
    6萬元。又系爭房地具與系爭公墓距離過近之瑕疵，伊亦得
    依民法第365條第1項、第227條規定解約，再依民法第259條
    規定請求返還價金。縱認伊無權解約，姜岱均2人沒收106萬
    元做為違約金，顯屬過高，伊得請求依民法第252條規定酌
    減違約金，就其等溢收之違約金再依民法第179條規定請求
    返還。
  ㈢揚生公司為不動產經紀業者，與伊就系爭房地簽訂不動產購
    買意願書，且收取服務費；林子竣為揚生公司之業務專員，
    張競文為不動產經紀人，其等（下合稱揚生公司3人）就系
    爭買賣契約之締結，未盡忠實及善良管理人注意義務，且違
    背危險及調查之義務，並違反不動產經紀業管理條例不得受
    雙方委託之規定，而侵害伊之表意自由，爰備位類推適用民
    法第544條及依不動產經紀業管理條例第26條第1、2項、民
    法第184條第1項前段、第185條規定，請求揚生公司3人連帶
    賠償106萬元。
二、姜岱均2人抗辯：林子竣已將系爭房地相關資訊告知或交付
    上訴人，並無隱匿及不實說明之情事，伊亦無隱匿或違反任
    何告知義務，是上訴人主張因意思表示錯誤或受詐欺而締約
    ，並非事實。系爭房屋與系爭公墓間之最短距離為317.6公
    尺，並無內政部不動產說明書應記載及不得記載事項之適用
    ；且上訴人未證明系爭公墓之存在，有何減少系爭房屋價值
    或通常效用之情形，難認有物之瑕疵存在；系爭公墓於系爭
    買賣契約簽訂時已存在，非契約成立後始發生之瑕疵，亦無
    不完全給付規定之適用，上訴人自無權單方解除系爭買賣契
    約。又伊等業因上訴人未遵期付款為由解除系爭買賣契約，
    所沒收之106萬元違約金，僅占買賣總價10.2%，未逾內政部
    公告成屋買賣契約範本第11條第3項規定之15%上限，並無過
    高之情事等語。
三、揚生公司3人抗辯：揚生公司及林子竣確有將系爭房地現況
    說明書等相關資料交予上訴人，亦有告知公墓設施等相關資
    訊，並無隱匿及不實說明之情事。至於前屋主是否居住過、
    審閱期間、張競文是否在場、有無附近區域買賣狀況、實價
    登錄、不動產說明書等文件，及是否實際協商等，均非影響
    上訴人簽約主因，亦不影響其對系爭房地現狀之判斷。況揚
    生公司已給予上訴人契約審閱期，上訴人係充分了解契約內
    容始簽約，伊等並無侵權行為等語。
四、原審為上訴人敗訴之判決，上訴人提起上訴，聲明為：㈠原
    判決廢棄；㈡先位聲明：姜岱均2人應共同給付上訴人106萬
    元，及自起訴狀繕本送達翌日起至清償日止，按年息5%計算
    之利息；㈢備位聲明：揚生公司3人應連帶給付上訴人106萬
    元，及自起訴狀繕本送達翌日起至清償日止，按年息5%計算
    之利息。被上訴人均答辯聲明：上訴駁回。
五、兩造不爭執之事項：
  ㈠上訴人於108年10月29日與揚生公司簽署不動產購買意願書，
    表明願以1,030萬元買受系爭房地，並當場交付斡旋金6萬元
    （見原審卷第29-30頁）。
  ㈡上訴人與姜岱均2人於108年10月30日簽訂系爭契約書（見原
    審卷第31-58頁），約定由上訴人以1,036萬元買受系爭房地
    ，價金分3期給付，完稅款104萬元及稅額應於108年12月5日
    給付及完納（見原審卷第45頁）；買賣雙方另於同日簽訂不
    動產買賣價金履約保證申請書（見原審卷第39-42頁）。
　㈢上訴人於108年11月5日匯款100萬元至履保帳戶（見原審卷第
    59頁）。
　㈣姜岱均2人於108年12月12日函催上訴人給付完稅款未果（見
    原審卷第71頁）。
　㈤上訴人於108年12月13日致函揚生公司、林子竣及姜岱均2人
    ，表明解除系爭買賣契約之意（見本院卷第129-137頁）。
    　
　㈥姜岱均2人於108年12月24日致函上訴人表明解約之意，上訴
    人於翌日收受此解約函（見原審卷第71-72、241、201-202
    頁）。
　㈦上訴人於108年12月24日致函被上訴人，表明撤銷締約之意思
    表示（見原審卷第61-65頁）；被上訴人於翌日收受此信函
    （見原審卷第329、335-339頁）。
六、上訴人先位之訴主張系爭房地具離系爭公墓過近之瑕疵，且
    其與姜岱均2人締約購買系爭房地之意思表示不健全，其已
    合法解約或撤銷締約之意思表示；縱認系爭買賣契約未經其
    解除或撤銷締約之意思表示，姜岱均2人沒收之違約金亦過
    高，應予酌減，故其得依民法第179條或第259條規定請求姜
    岱均2人返還106萬元等語，為姜岱均2人所否認。本院認上
    訴人先位之訴為無理由，茲析論如下：
　㈠系爭房地無上訴人所指瑕疵，姜岱均2人亦無不完全給付之情
    ，上訴人無權依民法第359條或第256條規定，解除系爭買賣
    契約：
　⒈按物之出賣人對於買受人，應擔保其物依第373條之規定危險
    移轉於買受人時無滅失或減少其價值之瑕疵，亦無滅失或減
    少其通常效用或契約預定效用之瑕疵。但減少之程度，無關
    重要者，不得視為瑕疵。出賣人並應擔保其物於危險移轉時
    ，具有其所保證之品質。買賣因物有瑕疵，而出賣人依前五
    條之規定，應負擔保之責者，買受人得解除其契約，為民法
    第354條、第359條所明定。而所謂物之瑕疵係指存在於物之
    缺點而言。凡依通常交易觀念，或依當事人之決定，認為物
    應具備之價值、效用或品質而不具備者，即為物有瑕疵，且
    不以物質上應具備者為限（最高法院73年台上字第1173號判
    例參照），易言之，該缺點須當事人有所約定，或依通常交
    易觀念，認為應具備之價值、效用或品質不具備者，始得謂
    之。又買賣標的物是否具有兩造約定或依通常交易觀念所指
    之瑕疵，應由買受人就該項利己事實之存在負舉證之責。
　⒉兩造均同認系爭公墓坐落於系爭房地附近山坡上之事實，僅
    就實際距離主張互歧，上訴人主張系爭公墓距系爭房屋299.
    55公尺，被上訴人則抗辯系爭公墓與系爭房屋二者間最短距
    離即超過300公尺。觀諸兩造為證明前開距離提出之GOOGLE
    地圖（見原審卷第219、255、257頁），上訴人版本地圖並
    非將測量距離之基準點設於系爭房屋所在之慕嵐社區，而係
    設於一旁道路之位置；揚生公司版本地圖所採直線測量距離
    ，基準點則分別為系爭公墓最外側及慕嵐社區，是就兩地直
    線距離之判定，當以揚生公司版本地圖較為精確，足認系爭
    公墓與系爭房屋二點間之直線距離已逾300公尺。再細觀前
    開地圖，亦可知系爭房屋與系爭公墓並非直接毗鄰，中間有
    稠密之建物及綠地相隔，且須經由週折之道路來往方可通達
    二地。
　⒊上訴人陳稱：系爭公墓為不動產交易所稱之嫌惡設施，既與
    系爭房屋距離過近，足以影響系爭房地之價值，應認系爭房
    地具有瑕疵云云。查相鄰之墳墓固堪認屬足以影響不動產交
    易價值之嫌惡設施，然以本件而論，系爭公墓與系爭房屋並
    非直接毗鄰，物理上有相當之距離，已如前述。再參諸上訴
    人亦自承從系爭房屋所在之慕嵐社區或系爭房屋之前陽台，
    無法一眼即知系爭公墓存在（見原審卷第270、418頁），並
    提出與所述相符之照片為證（見原審卷第301-309、425頁）
    ，核與林子竣陳稱：從系爭房屋看不太出來附近有墓地等語
    相合（見原審卷第177頁），尤徵從系爭房屋非可一望即知
    系爭公墓存在，則系爭公墓是否屬足以影響系爭房地價值之
    嫌惡設施，容有疑問。況觀諸上訴人所提慕嵐社區房屋出售
    之廣告（見原審卷第77-97頁），其內均未提及慕嵐社區對
    面山坡上設有系爭公墓之事實，似足推論以當地之交易習慣
    ，並不認為系爭公墓屬影響慕嵐社區房地價值之嫌惡設施，
    更無從以系爭公墓坐落於系爭房屋對面山坡之單純事實，斷
    言系爭房地之價值因此減損。上訴人徒以系爭公墓距離系爭
    房屋「過近」之主觀想法，做為系爭房地具有瑕疵之論據，
    而未舉證證明系爭公墓確實減損系爭房地之價值，復未證明
    其與姜岱均2人成立系爭買賣契約時，雙方已約定或姜岱均2
    人曾保證系爭房地附近無公墓存在，則其空言主張系爭房地
    具有瑕疵，姜岱均2人所為給付不符債之本旨，構成不完全
    給付，其已依民法第359條、第256條規定解除系爭買賣契約
    云云，均屬無據。
  ㈡上訴人無權依民法第88條、第92條第1項規定，撤銷締結系 
    爭買賣契約之意思表示：　
  ⒈按意思表示之內容有錯誤，或表意人若知其事情即不為意思
    表示者，表意人得將其意思表示撤銷之。但以其錯誤或不知
    事情，非由表意人自己之過失者為限。當事人之資格或物之
    性質，若交易上認為重要者，其錯誤，視為意思表示內容之
    錯誤；因被詐欺或被脅迫而為意思表示者，表意人得撤銷其
    意思表示。但詐欺係由第三人所為者，以相對人明知其事實
    或可得而知者為限，始得撤銷之，民法第88條、第92條第1
    項分別定有明文。又民法第92條第1項所謂詐欺，雖不以積
    極之欺罔行為為限，然單純之緘默，除在法律上、契紙上或
    交易之習慣上就某事項負有告知之義務者外，其緘默並無違
    法性，即與本條項之所謂詐欺不合（最高法院33年上字第88
    4號判例參照）。
  ⒉上訴人主張其已依前引規定撤銷締結系爭買賣契約之意思表
    示，乃以姜岱均2人未據實告知系爭公墓距離系爭房屋過近
    之足以影響系爭房地價值之交易上重要事項，倘若其知悉系
    爭房屋實際狀況即不願意購買系爭房地，故其係因錯誤及受
    詐欺而為締約之意思表示等語，為其論據（見原審卷第18、
    106、466-467頁）。惟系爭公墓非屬足以影響系爭房地交易
    價值之嫌惡設施，業如前述，自難謂系爭公墓坐落於系爭房
    屋對面之山坡，屬影響締約意願之交易上重要事項，故上訴
    人所為締約之意思表示，即難認係就系爭房地交易上認為重
    要之性質有錯誤，上訴人自無權依民法第88條規定撤銷之。
    而姜岱均2人固坦認與上訴人簽署系爭契約書時，並未告知
    上訴人系爭公墓之坐落位置，然此既非交易上重要事項，亦
    難認姜岱均2人依交易習慣對此負有告知義務，揆諸前開說
    明，應認姜岱均2人並無詐欺上訴人之情。上訴人非受詐欺
    而為締約之意思表示，即不得依民法第92條第1項規定撤銷
    締約之意思表示。
  ㈢綜上，上訴人分別於108年12月13日、同年月24日致函姜岱均
    2人，行使民法第359條或第256條之解約權及民法第88條、
    第92條第1項之撤銷權（參見兩造不爭執之事項㈤、㈦），均
    於法不合，不生解約或撤銷之效力，上訴人依民法第259條
    解約後回復原狀及第179條返還不當得利之規定，請求姜岱
    均2人返還已收價金106萬元，核屬無理。
　㈣系爭契約書約定之違約金數額並未過高，上訴人不得依民法
    第179條規定請求姜岱均2人返還溢收之違約金：
　⒈按約定之違約金額過高者，法院得減至相當之數額，為民法
    第252條所明定，此規定乃係賦與法院得依兩造所提出之事
    證資料，斟酌社會經濟狀況並平衡兩造利益而為妥適裁量、
    判斷之權限，非謂法院須依職權蒐集、調查有關當事人約定
    之違約金額是否有過高之事實，而因此排除債務人就違約金
    過高之利己事實，依辯論主義所應負之主張及舉證責任。況
    違約金之約定，為當事人契約自由、私法自治原則之體現，
    雙方於訂約時，既已盱衡自己履約之意願、經濟能力、對方
    違約時自己所受損害之程度等主、客觀因素，本諸自由意識
    及平等地位自主決定，除非債務人主張並舉證約定之違約金
    額過高而顯失公平，法院得基於法律之規定，審酌該約定金
     額是否確有過高情事及應予如何核減至相當數額，以實現
    社會正義外，當事人均應同受該違約金約定之拘束，法院亦
    應予以尊重，始符契約約定之本旨（最高法院93年度台上字
    第909號判決參照）。　　
　⒉查上訴人與姜岱均2人已就系爭房地成立買賣契約，負有履約
    之義務甚明，惟其未依系爭契約書第5條第2項之約定給付完
    稅款104萬元，經姜岱均2人於108年12月12日定期催告上訴
    人付款未果，姜岱均2人乃於同年月24日致函上訴人，表明
    解約之意（參見兩造不爭執之事項㈣、㈥），其等解除權之行
    使，合於系爭契約書第5條第3項之約定，姜岱均2人自得依
    系爭契約書第10條第2項「本約簽訂後，甲方（即上訴人）
    若有違約情事經乙方（即姜岱均2人）合法解除本約，甲方
    對乙方負損害賠償責任且甲方已支付之價金應交付乙方沒收
    做為懲罰性違約金」之約定，沒收上訴人已付價金106萬元
    做為懲罰性違約金。
　⒊上訴人雖主張前開違約金之數額過高，應予酌減云云，惟本
    件違約金之性質為以強制債務履行為目的之懲罰性違約金，
    業經買賣雙方明文約定，核屬確保債權效力之強制罰，具有
    嚇阻買方惡意違約之目的及作用，上訴人空言主張該違約金
    之數額過高，惟未提出實據可佐，所辯已非可採。況上訴人
    自承經其查詢後得知姜岱均2人已於110年1月間以960萬元將
    系爭房地轉售他人（見本院卷第197、163-166頁），顯見姜
    岱均2人因上訴人惡意違約，確實受有以較低價格再次出售
    系爭房地之價差損害，惟上訴人迄未填補其等所受損害，更
    難採信其所謂違約金數額過高之說法，揆諸前引最高法院判
    決意旨，堪認尚無依民法第252條規定酌減本件違約金數額
    之必要。準此，上訴人另稱其得依民法第179條規定請求姜
    岱均2人返還溢收之違約金云云，亦非有理。
七、上訴人備位之訴主張揚生公司3人與其簽署不動產購買意願
    書，並收取服務費用，惟於仲介系爭買賣契約之過程中，有
    未提供不動產說明書、強調系爭房屋前屋主未曾居住之不實
    資訊、張競文未於其簽署不動產購買意願書時在場、未給予
    簽署不動產購買意願書之審閱期限、未提供系爭房地附近區
    域實價登錄資料及嫌惡設施之資訊予其審閱、未審核不動產
    說明書之記載是否屬實等違反規定之瑕疵，顯未忠實履行應
    盡之義務，且侵害其表意自由，致其受有遭沒收106萬元價
    金之損害，其得類推適用民法第544條、依不動產經紀業管
    理條例第26條第2項、民法第184條第1項前段、第185條等規
    定主張揚生公司3人連帶賠償云云（見原審卷第467-470、45
    8頁），為揚生公司3人所否認。本院基於下列事證，認上訴
    人此部分請求並無理由：
　㈠按受任人因處理委任事務有過失，或因逾越權限之行為所生
    之損害，對於委任人應負賠償之責；經紀業因經紀人員執行
    仲介或代銷業務之故意或過失致交易當事人受損害者，該經
    紀業應與經紀人員負連帶賠償責任；因故意或過失，不法侵
    害他人之權利者，負損害賠償責任；數人共同不法侵害他人
    之權利者，連帶負損害賠償責任，分別為民法第544條、不
    動產經紀業管理條例第26條第2項、民法第184條第1項前段
    、第185條第1項前段所明定。而損害賠償之債，以有損害之
    發生及有責任原因之事實，並二者之間，有相當因果關係為
    成立要件。故原告所主張損害賠償之債，如不合於此項成立
    要件者，即難謂有損害賠償請求權存在（最高法院48年台上
    字第481號判例參照）。
　㈡查上訴人與姜岱均2人成立系爭買賣契約後不久，即曾向仲介
    本件交易之經紀人員林子竣抱怨成交價過高，及系爭房屋對
    面山坡有公墓等事項，有雙方以通訊軟體交談之對話紀錄可
    參（見原審卷第341-361頁）。上訴人嗣以系爭房地具有瑕
    疵及其締約之意思表示不健全為由拒絕繼續履約，先後向姜
    岱均2人主張解約及撤銷締約意思表示，惟均於法無據，而
    遭姜岱均2人以其未遵期付款為由行使解約權，並於解約後
    沒收上訴人已付價金106萬元等情，前已詳論，顯見上訴人
    因遭沒收價金受有損害，係因其誤認系爭房地具有瑕疵所致
    ，而與揚生公司3人在仲介系爭買賣契約過程中，是否有提
    供系爭房屋前屋主未曾居住之不實資訊、張競文未於簽署不
    動產購買意願書時在場、未給予簽署不動產購買意願書之審
    閱期限、未提供系爭房地附近區域實價登錄資料予其審閱等
    各項瑕疵無涉，上情縱認屬實，亦與上訴人所受損害無相當
    因果關係，揚生公司3人自無須依前揭法條規定，對上訴人
    負損害賠償之責。
　㈢又因不動產交易金額龐大，為避免成交後產生交易糾紛，不
    動產經紀業管理條例第22條、第23條乃規定仲介之經紀業，
    應指派經紀人在不動產說明書簽章，並由經紀人員在執行業
    務過程中，以不動產說明書向交易相對人解說。而內政部制
    頒之「不動產說明書應記載及不得記載事項」，明定成屋交
    易之不動產說明書，應記載建物、基地、重要交易條件及其
    他重要事項等內容，關於周邊環境之其他重要事項，乃明揭
    為「周邊半徑300公尺範圍內之重要環境設施」，並列舉該
    等環境設施包括公（私有）市場、超級市場、學校、警察局
    （分駐所、派出所）、行政機關、醫院、飛機場、台電變電
    所用地、地面高壓電塔（線）、寺廟、殯儀館、公墓、火化
    場、骨灰（骸）存放設施、垃圾場（掩埋場、焚化場）、顯
    見之私人墳墓、加（氣）油站、瓦斯行、葬儀社等。而系爭
    公墓並非位於系爭房地半徑300公尺範圍內，業經本院認定
    如前，是系爭公墓並非應記載於不動產說明書之事項，則縱
    使揚生公司3人確實於仲介系爭房地交易之過程中，有依前
    開規定以不動產說明書向上訴人解說，應解說之範圍亦不包
    括系爭公墓。上訴人主張揚生公司3人未明確調查系爭公墓
    所在位置，且未提供含系爭公墓之嫌惡設施資訊予其審閱，
    即屬違反契約之義務或構成侵權行為，應依前揭規定連帶對
    其負賠償責任云云，無足憑採。
八、綜上所述，上訴人先位之訴依民法第179條、第259條規定，
    請求姜岱均2人共同給付106萬元，及自起訴狀繕本送達翌日
    起至清償日止，按年息5%計算之利息；備位之訴類推適用民
    法第544條、依不動產經紀業管理條例第26條第1、2項、民
    法第184條第1項前段、第185條等規定，請求揚生公司3人連
    帶給付106萬元，及自起訴狀繕本送達翌日起至清償日止，
    按年息5%計算之利息，皆非屬正當，不應准許。從而原審所
    為上訴人敗訴之判決，並無不合。上訴論旨指摘原判決不當
    ，求予廢棄改判，為無理由，應駁回其上訴。
九、本件事證已臻明確，兩造其餘之攻擊或防禦方法及所用之證
    據，經本院斟酌後，認為均不足以影響本判決之結果，爰不
    逐一論列，附此敘明。
十、據上論結，本件上訴為無理由，爰判決如主文。
中　　華　　民　　國　　111 　年　　2 　　月　　16　　日
                  民事第十二庭  
                      審判長法  官  陳秀貞
                            法  官  蔡世芳
                            法  官  陳婷玉
正本係照原本作成。
不得上訴。
中　　華　　民　　國　　111 　年　　2 　　月　　16　　日
　　　　　　　　　　　　　
  　　　　　　　　　　　　　書記官  陳盈璇